【裁判字號】    99,交聲,279
【裁判日期】    990305
【裁判案由】    聲明異議
【裁判全文】
臺灣高雄地方法院交通事件裁定         99年度交聲字第279號
原處分機關  高雄市政府交通局
異  議  人
即受處分人  甲○○
上列異議人即受處分人因違反道路交通管理處罰條例案件，對於
高雄市政府交通局民國99年1 月19日所為之處分（原處分案號：
高市交裁字第32-B00000000號），聲明異議，本院裁定如下：
    主  文
原處分撤銷。
甲○○汽車駕駛人，駕駛汽車經測試檢定酒精濃度超過規定標準
，吊扣小型車普通駕駛執照壹年，並應接受道路交通安全講習。
    理  由
一、聲明異議意旨略以：異議人即受處分人甲○○於民國97年11
    月22日下午6 時26分許，因酒後駕駛車牌號碼9937-UM 號自
    用小客車，行至高雄市○○路與青年路口停等紅燈時，因酒
    醉睡著，嗣燈號轉為綠燈猶未行駛，經巡邏警員發覺有異上
    前盤查，對其實施酒測，測得呼氣酒精濃度為每公升0.83毫
    克，而移送經臺灣高雄地方法院檢察署（下稱高雄地檢署）
    偵辦，經該署檢察官以97年度偵字第34302 號予以緩起訴處
    分1 年，並應向公庫戶支付新臺幣（下同）50,000元，嗣又
    經原處分機關以汽車駕駛人酒精濃度超過規定標準，依道路
    交通管理處罰條例第35條第1 項第1 款規定，裁處異議人罰
    鍰49,500元，惟異議人繳納緩起訴處分金，原處分機關之裁
    罰顯違反一事不二罰之原則，爰依法聲明異議，請求撤銷原
    處分關於罰鍰部分等語。
二、按聲明異議應以交通違規行為為標的，非以處罰項目為範圍
    ，猶如刑事訴訟上訴範圍非以上訴人指摘之有期徒刑或罰金
    或從刑或保安處分為範圍，是以酒後駕車之單一交通違規行
    為，其處罰效果包括罰鍰、吊扣駕駛執照與施以道路交通安
    全講習等，與該交通違規行為是否存在並無從分離。法院審
    理時應先確定受處分人是否確有交通違規行為存在，再決定
    原處分機關所適用之法律有無錯誤，縱異議人異議狀僅言明
    對罰鍰不服，未提及其餘處罰項目，然其餘處罰項目與其交
    通違規行為是否存在既無從分離，法院自應予以審理（臺灣
    高等法院暨所屬法院98年法律座談會刑事類提案第23號審查
    意見參照）。準此，縱本件異議人之異議狀僅就原處分關於
    罰鍰部分聲明異議，本院仍應就原處分所為其餘處罰項目一
    併審理，合先敘明。
三、次按汽車駕駛人，駕駛汽車經測試檢定，酒精濃度超過規定
    標準者，處15,000元以上60,000元以下罰鍰，並當場移置保
    管其車輛及吊扣其駕駛執照1 年；汽車駕駛人，有第35條第
    1 項規定之情形，應接受道路交通安全講習，道路交通管理
    處罰條例第35條第1 項第1 款及第24條第1 項第2 款固分別
    定有明文。然而關於該條例第35條第1 項之解釋應注意：
  (一)按一行為同時觸犯刑事法律及違反行政法上義務規定者，依
    刑事法律處罰之。但其行為應處以其他種類行政罰或得沒入
    之物而未經法院宣告沒收者，亦得裁處之。前項行為如經不
    起訴處分或為無罪、免訴、不受理、不付審理之裁判確定者
    ，得依違反行政法上之義務規定裁處之，行政罰法第26條已
    定有明文。而依行政罰法第26條之立法理由觀之，「一行為
    同時觸犯刑事法律及違反行政法上義務規定時，由於刑罰與
    行政罰同屬對不法行為之制裁，而刑罰之懲罰作用較強，故
    依刑事法律處罰，即足資警惕時，實無為一事二罰再處行政
    罰之必要，且刑事法律處罰，由法院依法定程序為之，較符
    合正當法律程序，應予優先適用。但罰鍰以外之沒入或其他
    種類行政罰，因兼具維護公共秩序之作用，為達行政目的，
    行政機關仍得併與裁處」，故探究其立法目的，無非在處罰
    目的相同且處罰方式相同時，若依刑事法律處罰，即足資警
    惕時，實無為一事二罰再處行政罰之必要，但罰鍰以外之沒
    入或其他種類行政罰，因兼具維護公共秩序之作用，為達行
    政目的，行政機關仍得併予裁處。此所謂刑事法律處罰，自
    應指實質刑事法律處罰，亦即依據刑事訴訟法之正當法律程
    序下，所給予帶有強制性、懲罰性之處罰。是以刑事訴訟法
    第253 條之1 所指之緩起訴處分，其中檢察官命被告為金錢
    給付部分，並得為民事強制執行名義，受處分人因上開緩起
    訴處分而剝奪其財產權，且前揭金錢給付義務亦具有強制性
    、懲罰性，雖不若易科罰金係以支付金錢作為自由刑之替代
    ，惟經由緩起訴處分條件之履行使其免於遭檢察官發動起訴
    程序，仍具有替代刑罰之效果，廣義而言，應屬前揭所稱之
    「實質刑事法律處罰」，而有行政罰法第26條第1 項「一事
    不二罰」規定之適用。且按94年12月28日修正公布，並自95
    年7 月1 日施行之道路交通管理處罰條例第35條第8 項規定
    ；「... 前項（指有酒精濃度超過規定標準而駕駛車輛等情
    形）汽車駕駛人，經裁判確定處以罰金低於本條例第92條第
    3 項所訂最低罰鍰基準規定者，應依本條例裁決繳納不足最
    低罰鍰之部分。」此為行政罰法第26條第1 項之特別規定，
    是汽車駕駛人有違反同條第1 項規定，同時違反刑事法律者
    ，經裁判確定處以罰金低於本條例第92條第3 項所定最低罰
    鍰基準規定者，應依該條例裁決繳納不足最低罰鍰之。
  (二)又按道路交通管理處罰條例第68條之條文內容，經立法院於
    94年11月23日修正通過，總統於94年12月14日以華總一義字
    第09400199321 號令修正公布，嗣由行政院於95年2 月27日
    以行政院院臺交字第0950082898號令發布定自95年3 月1 日
    施行，由原條文：「汽車駕駛人，因違反本條例及道路交通
    安全規則之規定，受『吊扣』或『吊銷』駕駛執照處分時，
    『吊扣』或『吊銷』其持有各級車類之駕駛執照」，修正為
    ：「汽車駕駛人，因違反本條例及道路交通安全規則之規定
    ，受『吊銷』駕駛執照處分時，『吊銷』其持有各級車類之
    駕駛執照」，修正後之新法已將「吊扣」之連坐規定排除在
    外。而該條修正理由係以「原條文將違法或違規駕駛人所持
    有各級車類之駕駛執照一併吊扣，失之過酷，影響人民工作
    及生活過鉅」，顯見依修正後道路交通管理處罰條例第68條
    之規定，汽車駕駛人因違反道路交通管理處罰條例及道路交
    通安全規則之規定，受「吊扣」駕駛執照處分時，僅能「吊
    扣」違規當時所駕駛車輛之駕駛執照，不能再「吊扣」其持
    有各級車類之駕駛執照，至為明確。
四、經查：
  (一)關於原處分處以罰鍰部分：
  1.異議人於於上揭時、地、因酒後駕駛前開自用小客車，於停
    等紅燈時因酒後睡著，經警盤查並測得呼氣酒精濃度含量為
    每公升0.83毫克，當場掣單舉發，並因上開酒後駕車之行為
    ，同時犯刑法第185 條之3 公共危險罪，經高雄地檢署檢察
    官以97年度偵字第34302 號為緩起訴處分確定，其期間為1
    年，異議人應向公庫支付50,000元，異議人並已支付完畢，
    上開緩起訴處分未經撤銷於99年1 月18日期滿；而原處分機
    關就前開同一酒後駕車行為，仍於99年1 月19日對異議人裁
    處罰鍰49,500元，吊扣駕照12個月，並應參加道路交通安全
    講習等情，業據異議人陳明在卷，並有高雄市政府警察局舉
    發違反道路交通管理事件通知單、高雄市政府交通局高市交
    裁字第裁32-B0000 0000 號違反道路交通管理事件裁決書、
    酒精濃度測試表、異議人之個人刑案資料、上開高雄地檢署
    檢察官緩起訴處分書、高雄地檢署98年2 月20日沒金字0000
    0000號自行收納款項統一收據及臺灣高等法院被告前案紀錄
    表各1 份附卷可稽（見本院卷第12至18、4 頁），揆諸前揭
    法條意旨之說明，異議人之行為觸犯刑事法律，經處罰支付
    50,000元處分金一事已堪認定。
  2.依前揭說明，本件異議人所受之緩起訴處分固非刑法所定刑
    罰之種類，然已對異議人名譽、心理產生相當制約並影響被
    告之財產等權益，亦應可實質該當行政罰法第26條第1 項之
    「依刑事法律」之處罰。據此，異議人既已依上開緩起訴處
    分繳納50,000元處分金，原處分機關依道路交通管理處罰條
    例第35條第1 項第1 款規定，對異議人上開違規行為予以裁
    罰時，就該49,500元罰鍰部分，自不得再科處行政罰，始為
    適法。
  (二)關於原處分處以吊扣駕照及施以道路交通安全講習部分：
    異議人為本件違規時，僅持有小型車普通駕駛執照，而駕駛
    上開自用小客車，有證號查詢汽車駕照人資料附卷可憑（見
    本院卷第19頁），是原處分裁決書主文欄所載「吊扣駕駛執
    照12個月」應係指吊扣異議人之小型車普通駕駛執照，本件
    異議人既係駕駛自用小客車違反道路交通管理處罰條例第35
    條第1 項第1 款之規定，依法自可吊扣其小型車普通駕駛執
    照，從而，原處分關於裁處異議人吊扣小型車普通駕駛執照
    12個月之處分，並無違誤。惟依「違反道路交通管理事件統
    一裁罰基準及處理細則」第43條第2 項第3 款規定，違反道
    路交通管理事件裁決書處罰主文欄，應依基準表記明處罰種
    類，並「記明應受吊扣駕駛執照之名稱」，原處分主文欄僅
    載稱「吊扣駕駛執照... 」，漏未載明所吊扣駕駛執照之種
    類名稱，尚有未合，附此敘明。又道路交通安全講習，與緩
    起訴處分命受處分人支付公益金部分，種類不同，依上開說
    明，尚不違反「一事不二罰」之法理，異議人既有上開酒後
    駕車之違規事實，則原處分裁罰異議人應參加道路交通安全
    講習部分，亦屬適法。
五、綜上所述，異議人違反道路交通管理處罰條例第35條第1 項
    第1 款「酒精濃度超過規定標準」之違規行為，固然應依該
    條規定裁處吊扣駕駛執照、罰鍰，及依同條例第24條第1 項
    第2 款之規定接受道路交通安全講習。惟原處分機關逕以異
    議人酒精濃度超過規定標準，而對其裁處罰鍰49,500元，依
    上開說明，應屬重複處罰，尚有未洽，異議人此部分異議，
    為有理由。而異議人就裁罰吊扣駕照及參加道路交通安全講
    習部分，雖未言明提起異議，然依前揭法條意旨之說明，此
    部分與其交通違規行為是否存在既無從分離，本院自應將原
    處分全部撤銷，另為裁定如主文第2 項所示，以資適法。
據上論斷，應依道路交通案件處理辦法第20條前段，裁定如主文
。
中    華    民    國    99    年    3     月    5     日
                        交通法庭      法  官  周佳佩
以上正本證明與原本無異。
如不服本裁定，應於收受送達後5 日內向本院提出抗告狀。
中    華    民    國    99    年    3     月    5     日
                                      書記官  王立山

司法院資訊處製作；財團法人民間司法改革基金會備份。
